【裁判字號】    95,重訴,118
【裁判日期】    970220
【裁判案由】    拆屋還地
【裁判全文】
臺灣新竹地方法院民事判決            95年度重訴字第118號
原      告  新竹縣政府
法定代理人  己○○
訴訟代理人  許美麗律師
            王彩又律師
被      告  大都會國際家具館股份有限公司
法定代理人  戊○○
訴訟代理人  梁育純律師
被      告  維多利亞創新股份有限公司
法定代理人  乙○○
兼  上一人
訴訟代理人  丙○○
被      告  頂客斯有限公司
法定代理人  丁○○
被      告  甲○○
訴訟代理人  吳貞良律師
上列當事人間請求拆屋還地事件，本院於中華民國97年1月23日
言詞辯論終結，判決如下：
   主  文
被告甲○○應將坐落於新竹縣竹北市縣○段六四○地號土地如附
圖Ｄ所示部分，面積七百二十八點一九平方公尺之建物拆除，並
將該部分土地返還予原告；被告丙○○應將坐落於新竹縣竹北市
縣○段六四○地號土地如附圖Ａ所示部分面積三百七十四點七五
平方公尺之柏油地面挖除，並將該部分土地返還予原告。
被告大都會國際家具館股份有限公司應自坐落於新竹縣竹北市縣
○段六四○地號土地如附圖Ｄ所示建物內遷出。
被告丙○○應給付原告新臺幣伍拾貳萬玖仟伍佰陸拾壹元，及自
民國95年10月17日起至清償日止，按週年利率百分之五計算之利
息。
被告丙○○、被告維多利亞創新股份有限公司、頂客斯有限公司
應連帶給付原告新臺幣貳拾肆萬捌仟伍佰貳拾元，及自民國95
年10月17日起至清償日止，按週年利率百分之五計算之利息。
被告丙○○、被告維多利亞創新股份有限公司、被告頂客斯有限
公司應自民國95年10月17日起至返還第一項聲明所示之土地予原
告之日止，按月連帶給付原告新臺幣貳萬壹仟肆佰柒拾伍元。
原告其餘之訴駁回。
訴訟費用由被告甲○○負擔百分之四十；被告丙○○負擔百分之
四十；被告維多利亞創新股份有限公司、被告頂客斯有限公司負
擔百分之十，餘由原告負擔。
本判決第一項前段於原告以新臺幣伍佰拾捌萬肆仟捌佰元為被
告甲○○供擔保後，得假執行。但被告甲○○如以新臺幣壹仟陸
佰壹拾伍萬肆仟貳佰元為原告預供擔保後，得免為假執行。
本判決第一項後段於原告以新臺幣貳佰柒拾柒萬壹仟貳佰元為被
告丙○○供擔保後，得假執行。但被告丙○○如以新臺幣捌佰
拾壹萬仟伍佰元為原告預供擔保後，得免為假執行。
本判決第二項得假執行。
本判決第三項於原告以新臺幣壹拾捌萬伍仟肆佰元為被告丙○○
供擔保後，得假執行。但被告丙○○如以新臺幣伍拾伍萬陸仟壹
佰元為原告預供擔保後，得免為假執行。
本判決第四項於原告以新臺幣捌萬柒仟元為被告丙○○、被告維
多利亞創新股份有限公司、被告頂客斯有限公司供擔保後，得假
執行。但被告丙○○、被告維多利亞創新股份有限公司、頂客斯
有限公司如以新臺幣貳拾陸萬元為原告預供擔保後，得免為假執
行。
本判決第五項於原告以新臺幣壹拾萬捌仟元為被告丙○○、被告
維多利亞創新股份有限公司、被告頂客斯有限公司供擔保後，得
假執行。但被告丙○○、被告維多利亞創新股份有限公司、頂客
斯有限公司如以新臺幣拾貳萬仟元為原告預供擔保後，得免
為假執行。
原告其餘假執行之聲請駁回。
    事實及理由
甲、程序部分：
一、按訴狀送達後，原告不得將原訴變更或追加，但請求之基礎
    事實同一、擴張或減縮應受判決事項之聲明者，不在此限；
    民事訴訟法第255條第1項第2款、第3款分別定有明文。按原
    告提起本件訴訟，其起訴狀原聲明：（一）被告甲○○應將
    坐落新竹縣竹北市縣○段640地號土地（下稱系爭土地）上
    門牌號碼新竹縣竹北市○○路909號之建物拆除，將土地返
    還原告。（二）被告大都會國際家具館股份有限公司（下稱
    大都會公司）應自系爭土地搬遷，將土地返還原告。（三）
    被告甲○○及大都會公司應連帶給付原告新臺幣（下同）
    13,583,263元。嗣於95年9月21日具狀追加被告丙○○、維
    多利亞創新股份有限公司（下稱維多利亞公司）及頂客斯有
    限公司（下稱頂客斯公司），並更正聲明為：（一）被告甲
    ○○、丙○○應將坐落系爭土地上門牌號碼新竹縣竹北市○
    ○路909號之建物拆除，將土地返還原告。（二）被告大都
    會公司、維多利亞公司、頂客斯公司應自前開土地搬遷，將
    土地返還原告。（三）被告等應連帶給付原告13,583,263元
    ，及自起訴狀繕本送達之翌日起至清償日止，按年息百分之
    5計算之利息。並應自起訴狀繕本送達之翌日起至交還土地
    之日止，按月連帶給付原告226,387元。（四）願供擔保請
    准宣告假執行（見本院卷一第26頁至第29頁）。嗣本院於96
    年1月11日至現場履勘，並委請新竹縣竹北地政事務所於同
    日就原告主張遭被告等占用之土地實施測量。原告先於96年
    3月9日具狀撤回對被告甲○○之請求，復於96年9月4日具狀
    追加備位被告甲○○（見本院卷二第156頁至第164頁），並
    於97年1月23日言詞辯論期日引前述測量結果更易其訴之聲
    明為：（一）1、先位聲明：被告丙○○應將坐落系爭土地
    上如竹北地政事務所96年1月12日複丈成果圖所示D部分面積
    728.19平方公尺之地上建物拆除，如上開複丈成果所示A部
    分停車場面積374.75平方公尺之柏油地面挖除，並將上開土
    地返還予原告。2、備位聲明：1、被告甲○○應將坐落系爭
    土地上如竹北地政事務所民國96年1月12日複丈成果圖所示D
    部分面積728.19平方公尺之地上建物拆除，並將上開土地返
    還予原告。被告丙○○應將上開複丈成果所示A部分停車場
    面積374.75平方公尺之柏油地面挖除，並將上開土地返還予
    原告。（二）被告大都會公司應自第1項聲明所示之建物內
    遷出。（三）被告丙○○應給付原告4,159,944元，及自95
    年10月17日起至清償日止，按年息百分之5計算之利息。（
    四）被告丙○○應與被告維多利亞公司、被告頂客斯公司連
    帶給付原告994,094元，及自95年10月17日起至清償日止按
    年息百分之5計算之利息。（五）被告丙○○應與被告維多
    利亞公司、頂客斯公司自95年10月17日起至第一項聲明所示
    之建物被拆除返還土地予原告之日止，按月連帶給付原告
    85,900元。（六）原告願供擔保，請准宣告假執行。核原告
    所為，係於同一之請求基礎事實下變更其聲明，或擴張及減
    縮應受判決事項之聲明，是原告上開訴之變更、追加，均核
    與前開規定相符，應予准許。
二、又按如被告有2人以上，於同一訴訟程序被訴，原告慮其於
    先位被告之訴為無理由時，始請求對備位被告之訴為裁判，
    此即為複數被告之主觀的預備訴之合併。此種主觀的預備訴
    之合併，縱其先、備位之訴之訴訟標的容或不同，然二者在
    訴訟上所據之基礎事實如屬同一，攻擊防禦方法即得相互為
    用，而不致遲滯訴訟程序之進行。苟於備位訴訟之當事人未
    拒卻而應訴之情形下，既符民事訴訟法所採辯論主義之立法
    精神，並可避免裁判兩歧，兼收訴訟經濟之效，自為法之所
    許，最高法院94年度台抗字第980號裁定意旨可資參照。本
    件原告聲明第一項先位請求被告丙○○應將坐落於系爭土地
    如附圖D所示部分，面積728.19平方公尺之建物拆除，如附
    圖A所示停車場部分面積374.75平方公尺之柏油地面挖除，
    並將該上開土地返還予原告。惟慮及系爭土地上之如附圖D
    所示部分建物雖為被告丙○○所興建，但所有權如應附屬於
    909號房屋，而屬被告甲○○所有，而備位請求被告甲○○
    應將坐落於系爭土地如附圖D所示部分，面積728.19平方公
    尺之建物拆除，並將該部分土地返還予原告；被告丙○○應
    將坐落於系爭土地如附圖A所示部分面積374.75平方公尺之
    柏油地面挖除，並將該部分土地返還予原告。業經備位被告
    甲○○之同意（見本院96年10月16日及97年1月23日言詞辯
    論筆錄），亦無礙於被告防禦而生訴訟不安定之情形，本院
    為求訴訟之經濟、防止裁判矛盾、發見真實、擴大解決紛爭
    、避免訴訟延滯及程序法上之紛爭一次解決，並從訴訟為集
    團之現象，暨主觀預備合併本質上乃法院就原告先、備位之
    訴定其審判順序及基於辯論主義之精神，認原告可提起本件
    主觀預備合併之訴。
三、本件被告頂客斯公司經合法通知，未於最後言詞辯論期日到
    場，核無民事訴訟法第386條所列各款情形，爰依原告之聲請
    ，由其一造辯論而為判決。
乙、實體部分：
壹、原告主張：
一、原告於79年間因辦理區段徵收，取得系爭土地所有權。然被
    告丙○○先於言詞辯論期日自認其於74、75年間未經土地所
    有權人同意而在系爭土地上興建地上物、鋪設柏油路面，並
    於興建完成後，先以綠品國際股份有限公司之名義出租予被
    告大都會公司，嗣又分別以被告維多利亞公司、被告頂客斯
    公司之名義出租予被告大都會家具公司，收取每月高達1,20
    0,000元之租金。系爭土地上之建物即複丈成果圖D部分所示
    （下稱系爭建物）及柏油路面即複丈成果圖A部分所示，既
    係由被告丙○○所興建及鋪設，應由被告丙○○負拆除系爭
    建物、挖除柏油路面之義務。若尚不能因被告丙○○之認諾
    ，而逕認被告丙○○為拆除系爭建物之義務人，因系爭建物
    係鄰地即同段156-23地號土地上門牌號碼新竹縣竹北市○○
    路909號建物（下稱909號房屋）之使用者即被告丙○○於74
    年間另行增建，雖然被告丙○○聲稱該增建部分另有編訂門
    牌號碼為909-4號，惟系爭土地上所增建之部分與909號房屋
    外觀上並無任何可資區別之標示存在，且與909號房屋作為
    一體使用，無論構造上或使用上均不具獨立性，並不得獨立
    為物權之客體，其所有權應附屬於原有建築物之所有權，則
    系爭土地上之建物雖然是被告丙○○所興建，但所有權仍應
    附屬於909號房屋之所有權，而同屬追加被告甲○○所有，
    且房屋之拆除為一種事實上之處分行為，須有事實上之處分
    權者，始有拆除之權限，應由被告甲○○將系爭土地上之建
    物予以拆除，將土地返還予原告。系爭土地既屬原告所有，
    原告自得依民法第767條所有物返還請求權，請求現占有人
    被告大都會公司自系爭土地上之建物搬遷，並先位請求被告
    丙○○將系爭土地上之建物予以拆除、挖除柏油路面，將系
    爭土地返還予原告。備位請求被告甲○○將系爭土地上之建
    物予以拆除，將該部分土地返還予原告，被告丙○○應將柏
    油路面挖除，並返還該部分土地予原告。
二、被告丙○○將其所興建之建物及其所鋪設之柏油地面，先以
    綠品國際股份有限公司之名義出租予被告大都會公司，嗣於
    94年10月30日起，分別以被告維多利亞公司、頂客斯公司之
    名義出租予被告大都會公司，收取高額之租金，故原告依據
    不當得利及侵權行為損害賠償法律關係，競合請求被告丙○
    ○單獨給付自90年10月17日起（由95年10月17日往前追溯5年
    之日期）至94年10月29日（以被告維多利亞公司、頂客斯有
    限公司名義出租日期之前一日）止相當於租金之損害。而原
    告係依據不當得利及侵權行為法律關係請求被告丙○○單獨
    負賠償責任，故原告請求被告丙○○給付相當於租金之損害
    金並不受侵權行為損害賠償請求權二年時效之影響。又被告
    維多利亞公司及頂客斯公司明知被告丙○○占用系爭土地搭
    蓋建物及鋪設柏油，仍同意被告丙○○以其等公司名義與被
    告大都會家具公司訂立租約，故對於被告丙○○之侵權行為
    ，被告維多利亞公司、頂客斯公司應負共同侵權行為責任。
    故自上開公司出租之日即94年10月30日起至拆屋還地之日止
    ，被告丙○○、維多利亞公司、頂客斯公司應依民法第184
    條第1項前段、第185條規定，負連帶賠償責任。退一步言之
    ，上開二家公司各收取60萬元之租金，如認該公司均不構成
    侵權行為，原告始依據不當得利法律關係請求被告維多利亞
    公司、頂客斯公司共同負返還利益之責任。
三、按「土地法上第97條之立法意旨為『城市房屋供不應求，為
    防止房屋所有權人乘機哄抬租金，造成居住問題，特設本條
    限制房屋租金之最高額，超出部分得由政府強制減定之，以
    保護承租人」……則該條之規定，應僅限於城市地方供住宅
    使用之房屋，始有其適用。至營業用房屋，承租人用以營業
    獲取利潤，並非供居住安身，即與人民安居之基本需求及生
    存權之保障無涉，自無立法介入加以限制之必要。……故土
    地法第97條所指房屋，應解為不包括供營業使用之房屋，以
    兼顧租賃雙方之利益，契合本條之立法本旨。」最高法院92
    年度台簡上字第20號判決要旨參照。查系爭土地上之建物係
    供被告大都會公司營業用，被告大都會家具公司於87年間支
    付之租金每月約60多萬元，94年續租時租金已提高為每月
    120 萬元；又系爭土地位於竹北市區，距新竹縣政府僅約須
    3至5分鐘之車程，至國道1號高速公路車程亦只須約5分鐘，
    交通便利，依前開實務見解所示及斟酌系爭土地實際使用情
    形，本件原告請求相當於租金之損害金應不受土地法第97條
    規定之限制，從而原告請求以系爭土地申報地價年息百分之
    20計算每月相當於租金之損害金。
四、綜上所述，被告丙○○、被告頂客斯公司、維多利亞公司應
    連帶自94年10月30日起至95年10月16日止，連帶給付原告
    994,094元【計算式：4673元×（374.75＋728.19）×20%
    ÷365×352＝994,094元】，及自95年10月17日起至清償日
    止，按年息百分之5計算之利息，暨自95年10月17日起至如
    附圖D部分所示之建物被拆除返還土地予原告之日止，按月
    連帶給付原告85,900元【計算式：4673元×（374.75＋
    728.19）×20%÷12月＝85,900元】。另被告丙○○應單獨
    依不當得利及侵權行為法律關係，給付自90年10月17日起至
    94年10月29日止，共計4,159,944元之損害賠償責任【計算
    式：A、4673元×（374.75＋72 8.19）×20%×5年＝
    5,154,038元。B、5,154,038元－994,094元＝4,159,944元
    】。
五、爰聲明：（一）1、先位聲明：被告丙○○應將坐落系爭土
    地上如竹北地政事務所96年1月12日複丈成果圖所示D部分面
    積728.19平方公尺之地上建物拆除，如上開複丈成果所示A
    部分停車場面積374.75平方公尺之柏油地面挖除，並將上開
    土地返還予原告。2、備位聲明：1、被告甲○○應將坐落系
    爭土地上如竹北地政事務所民國96年1月12日複丈成果圖所
    示D部分面積728.19平方公尺之地上建物拆除，並將上開土
    地返還予原告。被告丙○○應將上開複丈成果所示A部分停
    車場面積374.75平方公尺之柏油地面挖除，並將上開土地返
    還予原告。（二）被告大都會公司應自第1項聲明所示之建
    物內遷出。（三）被告丙○○應給付原告4,159,944元，及
    自95年10月17日起至清償日止，按年息百分之5計算之利息
    。（四）被告丙○○應與被告維多利亞公司、被告頂客斯公
    司連帶給付原告994,094元，及自95年10月17日起至清償日
    止按年息百分之5計算之利息。（五）被告丙○○應與被告
    維多利亞公司、頂客斯公司自95年10月17日起至第一項聲明
    所示之建物被拆除返還土地予原告之日止，按月連帶給付原
    告85,900元。（六）原告願供擔保，請准宣告假執行。
貳、被告方面：
一、被告大都會公司前雖聲明駁回原告之訴，但於言詞辯論期日
    改稱同意遷出（見本院96年10月16日言詞辯論筆錄），亦即
    認諾原告之主張，業屬對於訴訟標的認諾。
二、被告丙○○、維多利亞公司、頂客斯公司部分：
（一）先以被告丙○○於75年間，因當時向被告甲○○承租之廠
      房其空間不敷使用，被告丙○○不得已方在909號房屋旁加
      蓋違建即門牌號碼新竹縣竹北市○○路909之4號房屋，興
      建之初，除有申請獨立之門牌號碼和房屋稅籍之外，也有
      申請電力，電表是以綠品國際股份有限公司之名義申請，
      該公司登記負責人沈敏鑑係被告丙○○之弟，迄至93年12
      月間，909之4號房屋仍有獨立電表。而加蓋之部分被告甲
      ○○並不知情，也未得到被告甲○○之同意，當時係以訴
      外人高驊公司為納稅義務人（被告丙○○係高驊公司之負
      責人），909之4號原係獨立於909號之外，後來將909號及
      909之4號房屋牆壁打通，始成為現狀，現並未掛909之4號
      之門牌，但當時加蓋的痕跡尚存（鋼樑）等語資為抗辯。
（二）後則改稱訴外人高驊公司方為新竹縣竹北市○○里○○路
      909-4號房屋所有權人，因房屋之拆除為一種事實上之處分
      行為，須有事實上之處分權者，始有拆除之權限被告丙○
      ○個人就該房屋並無拆除權限。又柏油地面係附著於土地
      ，而在性質上固定成為土地之一部分，被告丙○○並非縣
      福段第640號土地所有權人，對該已附著而為土地成分之
      柏油地面亦無處分權。
（三）另系爭建物乃被告維多利亞公司、被告頂客斯公司出租予
      被告大都會公司，房屋租賃契約之租金亦係交予上開兩家
      公司，而非丙○○個人。按土地法之租金計算方式，應以
      「申報地價」為據，且土地法第105條準用同法第97條所
      定，建築基地之租金，按申報價額年息百分之10為限，乃
      指基地租金之最高限額而言，並非必須照申報地價額年息
      百分之10計算。經核原告主張以系爭土地申報地價年息百
      分之20計算租金之主張，顯然於法不合。且系爭房屋乃起
      造人投入很多金錢、人物力始予完成（房屋興建整修期間
      ，出租人並無出租收入），縱該房屋嗣出租予他人使用，
      出租房屋所得之租金亦不當然即為土地所有權人可得請求
      之土地租金。另按民法第197條第1項規定，因侵權行為所
      生之損害賠償請求權，自請求權人知有損害及賠償義務人
      時起，2年間不行使而消滅。依上規定，本件原告就超過2
      年部分之請求，亦顯非適法。系爭建物即賣場緊鄰新竹縣
      竹北市第四號公墓約140公尺，常有喪葬活動舉行，距清
      水祖師廟150公尺，經常有神明祭祀及廟會活動；且近台
      灣水泥砂石場約500公尺，又福興路已定為砂石車行駛路
      線，大型砂石車及水泥車往來頻繁。新都會開發區○○道
      路受重型工程車往來之影響，致賣場生意經營不易，而福
      興路住於竹北市區○○地段，並非市○○○地段，加上晚
      上道路並無燈火通明，加上商家稀少，往來人潮並不頻繁
      。基於以上所陳述之事實，加上現今大型家具賣場業競爭
      激烈、大環境景氣不理想，根據大型家具賣場之經營型態
      ，為吸引消費者，每經3年需重新裝漬、5年全館翻修，經
      營賣場非常困難…，且目前被告維多利亞公司、頂客斯公
      司皆尚在負債虧損之狀況中，銀行仍有貸款尚未清償等語
      ，資為抗辯。並聲明：1、原告之訴駁回。2、訴訟費用由
      原告負擔。3、如受不利判決，請准供擔保免為假執行。
三、被告甲○○部分：
（一）按被告甲○○並未在原告土地上設置廠房或停車場，亦無
      占用或出租原告土地之行為，自無拆屋還地之義務。占用
      原告土地設置廠房與停車場之人係被告丙○○，並非被告
      甲○○。又被告丙○○針對原告訴請其拆除系爭建物之訴
      訟標的，亦當庭認諾，表示占用原告土地之建物係其所有
      ，且願意拆除，有96年2月6日言詞辯論筆錄可稽。依民事
      訴訟法第384條規定，當事人於言詞辯論時為訴訟標的之認
      諾者，應本於其認諾為該當事人敗訴之判決。是本件原告
      先位聲明第一項請求被告丙○○拆除系爭建物暨返還土地
      ，自應准許，而為丙○○敗訴之判決，並無再列甲○○為
      備位被告之必要。
（二）占用原告土地之系爭建物，乃丙○○所有，非甲○○所有
      ，甲○○並無拆除該建物之權利，更無此義務：
   1、按被告甲○○所有之竹北鄉○○村○○路909號房屋，係
      坐落在新竹縣竹北市○○村○○段中斗崙小段第156之23
      地號土地上，並未占用到原告土地，實者，占用原告土地
      之房屋，係丙○○所興建之同地段909之4號建物，而非90
      9號房屋，業經被告丙○○自認，且勘驗當天，經地政事
      務所人員當場測量指界，與被告丙○○所指909之4號房屋
      界線之比對結果，坐落原告土地上之建物，確為丙○○所
      建909之4號房屋，參以丙○○提出之照片所示，909號建
      物之屋頂係呈鋸齒狀，909之4號的屋頂則為斜平面，可見
      909之4號與909號為不同時所蓋之不同建物，再揆諸909之
      4號建物，有丙○○提出申請獨立門牌號碼之證明書，且
      有獨立的房屋稅單及電表，更可見該909之4號建物於建造
      完成之時，確有其構造上之獨立性。
   2、雖原告指稱前開909號與909之4號建物現況難以區分，認
      909之4號建物有可能是909號房屋之附屬建物云云。惟據
      被告丙○○於96年2月6日言詞辯論時陳稱：伊於75年間建
      造完成909之4號建物，當時該建物與909號房屋並未互通
      ，直至87年間才打通牆壁等語。又909之4號建物留有可供
      人員通行進出之獨立出入口，原告雖認該出入口是供進出
      貨物之貨梯使用，但可供人員進出，應屬不爭之事實，顯
      有使用上之獨立性。從而，909之4號建物在建造完成之時
      ，既係定著於原告土地上，且有依前所述之構造上獨立性
      ，並有可供人員通行進出之獨立出入口，而有使用上之獨
      立性，自屬獨立建物，且由被告丙○○於75年間因建造完
      成而取得所有權。又被告丙○○係以其擔任負責人之高驊
      公司名義申請獨立門牌與稅籍，可見其所建的909之4號建
      物，係為自己利益所建，無使被告甲○○取得所有權之意
      ，自應認該建物係由丙○○原始取得所有權，而不能認係
      909號房屋之從物或附屬建物。再者，附合僅有動產與動
      產附合、及動產與不動產附合，並無不動產與不動產附合
      之規定，被告丙○○既在75年間建造完成並取得909之4號
      建物所有權，自不會因於87年間將牆壁打通並重新裝潢造
      成現況有難區隔問題，即致使909之4號建物因此成為909
      號建物之附屬建物或因附合而致所有權變動為被告甲○○
      所有。
   3、按「若增建部份可供獨立使用，且原建物之原有功能不因
      是否失去增建部分而受影響者，即便使用同一門牌或同一
      水電表，亦不能即謂增建部分屬於原建物之從物。」，有
      最高法院81年台上字第72號判決意旨可參。又「從物」，
      必須與主物以同屬一人所有為前提，原建物所有權因增建
      物而擴張，亦應以增建物係原建物所有權人所興建，始有
      所有權之擴張可言。此見原告引用最高法院88年台上字第
      485號判決亦指明：「所有人於原有建築物之外另行增建
      者... 」，細閱該判決內容，亦係以原建物與增建物同屬
      該案訴外人陳光彰所建之事實基礎為前提。另最高法院81
      年台上字第1217號判決亦載明：「附屬建物，係指同屬一
      人所有，依附於原建築物以助成其效用而未具獨立性之次
      要建築。經勘驗結果，微論... 其各層分作辦公室、倉庫
      等使用，已難謂其無獨立性... 上訴人徒以339建號曾為
      保存登記，而增建之1037號建物未辦保存登記，遽指該
      1037 號建物係屬339號之附屬建物亦無可採。其主張增建
      之1037號建物係屬339號建物之從物或附屬建物，既屬無
      據。」系爭909之4號建物，既非甲○○所建，且該建物於
      建造完成之時，有其構造上與使用上之獨立性，自無從成
      為甲○○所有909號房屋之從物或附屬建物，亦無所有權
      擴張問題，更無因事隔多年後牆壁打通即致所有權由丙○
      ○變動為甲○○所有之理。
   4、另查占用原告土地之停車場，係由被告丙○○所設置，業
      經丙○○自承在卷。又甲○○出租之租賃標的物，係坐落
      156之23號土地上之自有房屋，並不包括土地。甲○○非
      但未出租停車場予丙○○，亦未占用停車場，更不可能同
      意丙○○至他人土地上設置停車場。停車場部份，顯與甲
      ○○無關，更無附合或附屬建物之問題。並聲明：1、原
      告之訴駁回。2、訴訟費用由原告負擔。2、如受不利判決
      ，請准供擔保免為假執行。
參、兩造不爭執事實：
一、被告大都會公司於94年8月11日與被告頂客斯公司與被告維多
    利亞公司簽訂房屋租賃契約書，租賃標的為新竹縣竹北市○
    ○路909號1、2樓房屋，包含附圖所示編號A、D之停車場與
    建物，租期自94年10月30日至100年10月29日。
二、被告丙○○於89年間已知占用系爭土地。被告大都會公司法
    定代理人於90年7月間已知占用系爭土地。
三、被告維多利亞公司及被告頂客斯公司之法定代理人於出租90
    9號房屋予被告大都會公司前已知悉占用系爭土地之事實。
肆、得心證之理由：
一、按當事人於言詞辯論時為訴訟標的之認諾者，應本於其認諾
    為該當事人敗訴之判決，民事訴訟法第384條定有明文。本
    件原告本於民法第767條之規定，訴請被告大都會公司應自
    坐落於系爭土地如附圖D所示建物內遷出。被告大都會公司
    於言詞辯論時既同意原告之請求，自屬對原告之訴訟標的為
    認諾（見本院卷三第39頁言詞辯論筆錄），依前揭規定，本
    院自應本於被告大都會公司之認諾為其敗訴之判決。
二、經本院與兩造整理及協商本件之爭點為：（一）應由被告丙
    ○○或被告甲○○或訴外人高驊企業股份有限公司拆除如複
    丈成果圖Ｄ、Ａ部分所示之建物及柏油路面，並將土地騰空
    返還與原告？（二）原告請求被告丙○○、被告維多利亞公
    司、被告頂客斯公司連帶給付侵權行為損害賠償及給付相當
    於租金之不當得利有無理由？如有，其金額為若干？爰說明
    如下。
三、關於拆除、挖除如複丈成果圖Ｄ、Ａ部分所示之建物及柏油
    路面，並將土地騰空返還予原告部分：
（一）按「當事人主張之事實，經他造於準備書狀內或言詞辯論
      時或在受命法官、受託法官前自認者，無庸舉證。當事人
      於自認有所附加或限制者，應否視有自認，由法院審酌情
      形斷定之。自認之撤銷，除別有規定外，以自認人能證明
      與事實不符或經他造同意者，始得為之。」民事訴訟法第
      279條定有明文。經查，本件被告丙○○雖於96年10月16
      日第8次言詞辯論期日變更其抗辯為訴外人高驊公司占用
      系爭土地，搭蓋系爭建物並鋪設柏油路面，應由訴外人高
      驊公司負責拆除云云。然被告丙○○先後到庭陳稱：「（
      問：門牌號碼909之4號建物是否為你所蓋？）是的，是75
      年6、7月間蓋的，當時我向被告甲○○承租909號當做外銷
      工廠使用因廠房不夠，增建909之4，當時兩個建物沒有互
      通。909之4是鋼構建物，於87年間打通後綠品公司租給大
      都會使用，由沈敏鑑即我弟弟收租，收到93年，後來又因
      內部裝修停頓八個月，沒有向大都會收租，94年間又由被
      告頂克斯有限公司及被告維多利亞創新股份有限公司出租
      給大都會，收租的人是這二家公司，各收一半60萬元。（
      原告訴訟代理人問：有關909、909之4停車場路面是否你
      鋪設？是否亦為租給大都會的標的？）是的，我87年前鋪
      設的，出租給被告張後由大都會劃置停車場使用。（見本
      院卷二第51頁，96年2月6日言詞辯論筆錄）」「我是高驊
      公司的負責人，909-4的房子是我起造的，只是用高驊公
      司去繳稅，現在是用維多利亞創新股份有限公司擔任納稅
      義務人。（見本院卷二第152頁，96年6月21日調解程序筆
      錄）」等語明確，且被告丙○○於95年10月12日答辯狀亦
      載明其所不爭執事項為：（一）被告丙○○自75年起，占
      用系爭土地，設置廠房及停車場，並將之供被告維多利亞
      公司及被告頂客斯公司於94年8月11日共同出租予被告大
      都會公司。（二）被告丙○○占用系爭土地並未徵得原告
      同意（見本院卷一第74頁）。是此部分業已發生自認之效
      力，被告丙○○事後聲明更正並撤回前開所述，依據前揭
      規定，須經原告同意或由被告丙○○證明與事實不符，始
      能撤銷，然原告對此尚有爭執，又苟如被告丙○○嗣後所
      述，因被告丙○○亦為訴外人高驊公司之法定代理人及清
      算人，則衡情被告丙○○應對事實經過最為明瞭，亦即當
      時究係被告丙○○本人或訴外人高驊公司占用系爭土地並
      搭蓋系爭建物，被告丙○○應知之甚明，是其本人於本院
      多次到庭所為之陳述，應堪採信，況被告丙○○於92年5
      月27日檢察官訊問時，亦陳稱增建之房子為其本人所蓋等
      語，有訊問筆錄在卷可憑（見臺灣新竹地方法院檢察署92
      年度偵字第2253號卷第28頁），被告丙○○此部分之陳述
      亦與前開自認之事實相符。而被告丙○○為前開陳述後，
      經原告同意撤回對被告甲○○之請求，並同意以被告丙○
      ○自行拆除系爭建物為和解條件後，被告丙○○再於事後
      表示欲更正並撤回上開陳述，亦即撤銷其自認，諒係因被
      告丙○○考量不願負擔拆除系爭建物並返還土地所生之責
      任，始為變更陳述，並非上開自認之內容與事實不符，自
      不生撤銷自認之效力，況被告丙○○身為訴外人高驊公司
      負責人，有該公司變更登記事項表（見本院卷二第127頁
      ）及本院85年度司字第35號呈報清算人民事卷宗可參，堪
      認其社會閱歷甚廣，顯非無智識或辨別事理能力之人，其
      辯稱因不懂法律始為上開自認陳述云云，顯不可採。又被
      告丙○○雖辯稱依其所提之房屋稅籍證明書影本、門牌使
      用證明書（本院卷一第113頁至第115頁）及電費繳費單等
      件，欲證明上開自認與事實不符，然房屋稅單係國家稅捐
      機關為達課稅目的而核發，其核發過程未必詳查房屋所有
      權誰屬，所以房屋稅籍資料僅係作為稽徵機關核課房屋稅
      之依據，房屋稅納稅義務人，非必為房屋所有權人，繳納
      房屋稅之收據，亦非即為房屋所有權之證明（最高法院40
      年台上字第126號判例、70年台上字第3760號判例參照）
      ，是上開資料至多亦僅足證明訴外人高驊公司有使用系爭
      房屋、繳納房屋稅之事實，遑論被告丙○○所提出電費通
      知上所載909-4號建物之繳費人為「綠品國際股份有限公
      司沈敏鑑」，有93年12月電費通知及收據附卷可稽（見本
      院卷二第44頁），亦與被告丙○○上開所述不符，是被告
      丙○○執此上開文件欲變更前該自認，辯稱系爭房屋係訴
      外人高驊公司所建，尚難採信。而被告丙○○既未證明上
      開自認之內容與事實不符，自不生撤銷自認之效力。故係
      由被告丙○○占用系爭土地並搭蓋如附圖D部分所示建物
      、鋪設如附圖A所示柏油路面之事實，應堪認定。
（二）先位聲明部分：
      經查，系爭土地為原告所有，系爭土地旁之同段156-23地
      號土地上909號房屋為被告甲○○所有，為兩造所不爭執，
      且有土地登記謄本及新竹縣政府建設局使用執照在卷可稽
      （見本院卷一第50頁、卷二第27頁）。被告丙○○於75
      年間向被告甲○○承租909號房屋，嗣未徵得原告及被告
      甲○○之同意，即由被告丙○○占用系爭土地、搭蓋廠房
      與停車場即附圖所示D、A部分，再改由訴外人綠品國際股
      份有限公司法定代理人沈敏鑑委任被告丙○○向被告甲○
      ○承租上開156-23地號土地上909號房屋，又由被告丙○
      ○擔任法定代理人之訴外人高驊公司於87年5月1日同意綠
      品國際股份有限公司將上開占用系爭土地之廠房、停車場
      及909號房屋轉租予被告大都會公司至93年9月30日止等情
      ，有租賃契約書、房屋轉租契約書在卷足憑（見本院卷三
      第82頁至第92頁、本院卷一第133、134頁），且經被告丙
      ○○自認明確，已如前述。如附圖所示D、A部分之建物及
      柏油路面確占用前揭原告所有之系爭土地，已據本院囑託
      地政事務所測量繪有土地複丈成果圖如附圖可考。該如附
      圖所示D部分即系爭建物與被告甲○○所有之主建物909
      號房屋已打通連成一體而不可分，兩者在外觀及內部均無
      任何可資區別之標示存在，且系爭建物並無獨立出入口，
      僅於右後方有一貨梯作為進貨使用，無論構造上或使用上
      均不具獨立性，此有本院96年1月11日勘驗筆錄及照片可
      按（見本院卷一第135頁至第155頁、本院卷二第8頁至第
      17頁）。因建築物之承租人或借用人原則上無增建、改建
      之權，若增建部分不具有專有部分成立之要件時，即不具
      獨立性時，即有附合之適用，應由原建築物所有人取得所
      有權。是系爭建物已附合909號房屋無法分離，而成為原
      建物之一部分，非獨立之不動產，自應認附合於原建物而
      屬原建物之一部分。而909號房屋既為被告甲○○所有，
      則系爭建物所有權及事實上處分權即應歸屬同一。被告甲
      ○○雖辯稱被告丙○○於訴訟中曾表示願意拆除系爭建物
      ，即已為訴訟標的之認諾，然系爭建物既因附合而屬被告
      甲○○所有財產，有如前述，被告丙○○對系爭建物並無
      處分權，所為認諾並不生效力。又按動產因附合而為不動
      產之重要成分者，不動產所有人，取得動產所有權，民法
      第811條定有明文。查被告丙○○將909號房屋及系爭土地
      上之系爭建物打通合併使用，並整修如現狀，由被告維多
      利亞公司、被告頂客斯公司出租予被告大都會公司以經營
      家具館使用，有如前述，則被告丙○○因將建築材料施作
      於前開房屋，二者相互結合，非經毀損或變更其性質，不
      能分離，而成為前開房屋之重要成分，揆諸前揭規定，因
      附合之結果，使被告甲○○取得該批建築材料之所有權。
      準此，被告甲○○就系爭建物仍有拆除處分權能。從而，
      原告請求先位被告丙○○應將坐落系爭土地上如附圖所示
      D部分之建物拆除，為無理由，應予駁回。
（三）備位聲明部分：
   1、系爭建物因不具使用上及構造上之獨立性，而附合於909
      號建物屬被告甲○○所有，已如前述。則原告備位請求被
      告甲○○應將坐落系爭土地上如附圖所示D部分之地上建
      物拆除，並將該部分土地返還予原告，則有理由。
   2、按所有人對於妨害其所有權者，得請求除去之，民法第76
      7條中段定有明文。又「動產因附合而為不動產之重要成
      分者，不動產所有人，取得動產所有權」，依此規定因而
      「喪失權利而受損害者，得依關於不當得利之規定，請求
      償金」，同法第811條、第816條亦有規定。惟若附合係出
      於受損人之侵權行為時，此強迫得利之情形，表面上受益
      人雖增加其所有之成分，看似有利，然實質上卻係違背受
      益人之意思，並無增益所有權之效能，甚或有害其所有權
      之行使，故於此情形下，應認以所受利益之主觀化較能獲
      致實質正義，即此時因附合受有表面上利益之人可請求喪
      失動產所有權之人除去所添附之物，亦避免後續有返還前
      開不當得利之問題。經查，被告丙○○未經原告同意擅自
      於土地上所鋪設之柏油因非經毀損或變更其物之性質不能
      分離，且非暫時性，應認定已附合為原告土地之重要成分
      ，原告雖取得該柏油之所有權，惟因此附合違背原告之意
      ，依前開所述，原告仍得請求被告丙○○除去其所添附之
      物，是原告依上開民法第767條中段之妨害除去請求權，
      請求被告丙○○將系爭土地上如附圖A部分所示所之柏油
      路面挖除為有理由。
四、關於原告請求被告丙○○、被告維多利亞公司、被告頂客斯
    公司連帶給付侵權行為損害賠償及給付相當於租金之不當得
    利有無理由？如有，其金額為若干？
（一）原告依據侵權行為損害賠償法律關係請求被告丙○○、維
      多利亞公司、頂客斯公司負連帶賠償責任部分:
   1、按因故意或過失，不法侵害他人之權利者，負損害賠償責
      任；數人共同不法侵害他人之權利者，連帶負損害賠償責
      任；因侵權行為所生之損害賠償請求權，自請求權人知有
      損害及賠償義務人時起，2年間不行使而消滅，自有侵權
      行為時起，逾10年者亦同，民法第184條第1項前段、第
      185條第1項前段、第197條第1項定有明文。又依不當得利
      之法則請求返還不當得利，以無法律上之原因而受利益，
      致他人受有損害為其要件，故其得請求返還之範圍，應以
      對方所受之利益為度，非以請求人所受損害若干為準，無
      權占有他人土地，可能獲得相當於租金之利益為社會通常
      之觀念（最高法院61年台上字第1695號判例意旨參照）。
      惟按租金之請求權因5年間不行使而消滅，既為民法第126
      條所明定，至於終止租約後之賠償與其他無租賃契約關係
      之賠償，名稱雖與租金異，然實質上仍為使用土地之代價
      ，債權人應同樣按時收取，不因其契約終止或未成立而謂
      時效之計算應有不同（最高法院49年台上字第1730號判例
      要旨參照）。再按對於物有事實上管領之力者為占有人；
      又承租人基於租賃關係對於租賃物為占有者，出租人為間
      接占有人，此觀民法第940條、第941條之規定自明。出租
      人係經由承租人維持其對物之事實上管領之力，仍係現在
      占有人。同法第767條規定所有人對於無權占有其所有物
      者得請求返還之，所稱占有不惟指直接占有，即間接占有
      亦包括在內。查被告丙○○無權於系爭土地上建造系爭建
      物、鋪設柏油路面而占有原告之土地，被告維多利亞公司
      、頂客斯公司均明知系爭建物及柏油路面無權占用原告土
      地，仍無權占有原告所有如附圖A、D所示之土地，於94年
      10月30日起將之出租予被告大都會公司作為經營家具館使
      用並收取租金，此部分業據被告丙○○、被告頂客斯公司
      之法定代理人丁○○到庭陳稱無訛（見本院96年9月11日
      、同年10月16日言詞辯論筆錄），其等所為致原告無法使
      用系爭土地而受有損害，係共同侵害原告之所有權，即屬
      共同侵權行為。
   2、按城市地方房屋之租金，以不超過土地及其建築物申報總
      價額年息百分之10為限，土地法第97條第1項定有明文。
      次按土地法第97條所謂土地價額，係指法定地價，而法定
      地價乃為土地所有權人依土地法所申報之地價，土地法施
      行法第25條、土地法第148條分別定有明文。查系爭建物
      位於新竹縣竹北市○○路上，福興路為4線道之馬路，距
      新竹縣政府車程約3至5分鐘可達，交通便利，有本院96年
      1月11日勘驗筆錄在卷可憑。本院審酌就被告丙○○、維
      多利亞公司及頂客斯公司所占用之系爭土地係規劃為家具
      館營業，暨系爭土地之坐落位置、工商業繁榮程度及占用
      系爭土地所得之經濟價值等情事，認為原告所主張返還占
      用系爭土地之損害以按申報地價年息百分之5計算，始屬
      允當。查系爭土地自86年7月起之申報地價均為每平方公
      尺4,673元，有地價查詢表影本及土地登記謄本足憑（見
      本院卷一第106頁、第8頁），故被告丙○○、維多利亞公
      司、頂客斯公司應自94年10月30日至其等第一次到庭而知
      悉原告請求之日即95年10月17日前連帶給付之賠償金額為
      248,523元【計算式：4673×（374.75＋728.19）×5%÷
      365天×352天（94年10月30日至95年10月16日止之天數）
      ＝248,523元】及自95年10月17日起至清償日止按週年利
      率百分之5計算之利息，並均自95年10月17日起至返還如
      附圖A、D所示之土地予原告止，按月連帶賠償21,475 元
      【計算式：4673×（37 4.75＋728.19）×5%÷12＝
      21,475】。
（二）原告依據不當得利及侵權行為損害賠償法律關係競合請求
      被告丙○○自90年10月17日起至94年10月29日止單獨負相
      當於租金之損害賠償責任部分：
   1、原告本於不當得利及侵權行為法律關係請求被告丙○○給
      付以其第一次到庭往前追溯5年即90年10月17日起，至94
      年10月29日（以被告維多利亞公司、頂客斯公司出租日期
      之前一日）止，按申報地價百分之20計算之租金利得或損
      害乙節。經查：侵權行為損害賠償請求權，乃加害人填補
      被害人因侵權行為所受之損害；不當得利返還請求權則在
      取回受領人之受益，使其返還於受損人。是立法意旨各有
      不同。前者以被害人受損害為要件，加害人是否因此得利
      ，則非所問；後者以一方受利益致他方受損害為必要。成
      立要件既有不同，目的亦異，兩者自不妨併存（並無優劣
      之分），此為請求權競合。本件被上訴人既主張前開二請
      求權間之關係為選擇合併方式，本院自得擇一而為判決。
   2、原告以被告丙○○第一次到庭而知悉原告請求之日即95年
      10月17日起，依侵權行為之法律關係向被告丙○○請求賠
      償相當於租金之損害，被告丙○○既為時效抗辯，原告就
      此部分之請求自僅得追溯至該期日前之2年期間，亦即自
      93年10月17日起至94年10月29日止按土地法第105條準用
      同法第97條規定請求賠償相當於租金之損害金計266,880
      元，亦屬有據【計算式：4673×（374.75＋728.19）×5%
      ÷365天×378天＝266,880元】。
   3、如附圖A部分所示停車場部分：按凡權利者，均有其一定
      之利益內容，屬於權利人，歸其享有，例如所有權之內容
      為物之使用、收益、處分，並排除他人之干涉，歸屬於所
      有人。因之，民法第179條不當得利所稱受利益，乃係指
      因某項事由（給付或非給付）而受之個別具體利益而言，
      非以受益人整個財產作為判斷標準。易言之，無權占有、
      使用他人土地者，其所受利益，為「占有」及「使用」本
      身，至受益人是否及如何因占有、使用他人土地而另外取
      得利益，及其利益之多寡，所涉者純屬受益人占有、使用
      之計劃或方法不同而已，均無解於其受有「占有」及「使
      用」他人土地之利益。查本件被告丙○○無權占有原告所
      有如附圖A部分之土地鋪設柏油，則被告丙○○自受有應
      歸屬原告所有之「占有」及「使用」利益，致原告受有「
      占有」及「使用」利益歸屬之損害，要與被告丙○○占有
      該附圖A部分之土地後，其同意以何人為出租名義人收取
      租金，或其是否有修繕費用之支出等，均屬無涉。是本件
      被告丙○○無權占有原告所有如附圖Ａ部分之土地，並鋪
      設柏油，受有占有及使用之利益，致原告受有占有及使用
      利益歸屬之損害，既如前述，則原告就此附圖A部分之土
      地，主張被告丙○○無法律上之原因而受利益，致其受損
      害，即屬有據。原告係以95年10月17日被告丙○○第一次
      到庭向被告丙○○請求返還相當於租金之利益，而被告丙
      ○○所占用系爭土地如附圖Ａ部分之土地之面積、申報地
      價及計算標準已如前述，依上開說明，原告就侵權行為損
      害賠償請求權罹於2年消滅時效後，未逾該次期日即自95
      年10月17日前之5年期間至93年10月16日止，自得依不當
      得利之法律關係請求被告丙○○返還相當於租金之利益
      262,681元【計算式：4673×374.75×5 %×3＝262,681
      元】。
   4、如附圖D部分所示建物部分：被告丙○○辯稱系爭建物乃
      被告維多利亞公司及被告頂客斯公司出租予被告大都會公
      司，上開房屋租賃契約租金亦係交予被告維多利亞公司及
      被告頂客斯公司，而非被告丙○○個人等語，業據被告大
      都會公司法定代理人到庭陳述明確（見本院96年2月6日言
      詞辯論筆錄），亦為原告所不爭執。被告丙○○雖建造系
      爭建物，然系爭建物已附合於909號房屋乙情，業如前述
      ，被告丙○○既已喪失事實上及法律上之處分權，亦非出
      租系爭建物收取租金之人，而原告亦未證明被告丙○○就
      此部分受有何利益，是原告就如附圖D部分所示，依據不
      當得利之法律關係，請求被告丙○○給付相當於租金之損
      害賠償，應無理由。
（三）綜上所述，原告依民法第767條、第179條、第184條及第
      185條之規定，請求被告甲○○應將坐落系爭土地如附圖D
      所示部分，面積728.19平方公尺之建物拆除，並將該部分
      土地返還予原告；被告丙○○應將坐落於系爭土地如附圖
      A所示部分面積374.75平方公尺之柏油地面挖除，並將該
      部分土地返還予原告。被告大都會公司應自坐落系爭土地
      如附圖D所示建物內遷出。被告丙○○應給付原告529,561
      元，及自95年10月17日起至清償日止按週年利率百分之5
      計算之利息。被告丙○○、維多利亞公司、頂客斯公司應
      連帶給付原告248,523元，及自95年10月17日起至清償日
      止按週年利率百分之5計算之利息。被告丙○○、維多利
      亞公司、頂客斯公司應自95年10月17日起至返還系爭土地
      予原告之日止，按月連帶給付原告21,475元，為有理由，
      應予准許。逾此部分之請求，即屬無據，應予駁回。
五、假執行之宣告：關於被告大都會公司認諾部分，應依民事訴
    訟法第389條第1項第1款之規定，職權宣告假執行。原告與
    被告丙○○、維多利亞公司、頂客斯公司、甲○○均陳明願
    供擔保聲請宣告假執行及免為假執行，經核均無不合，爰分
    別酌定相當之擔保金額予以准許之。至於原告敗訴部分，其
    假執行之聲請失所附麗，應予駁回。
六、本案事證已臻明確，兩造其餘主張陳述及所提之證據，經審
    酌後與訴訟結果不生影響，毋庸一一論述，附此敘明。
七、訴訟費用負擔之依據：民事訴訟法第79條、第85條第1項、第
    2 項。
中    華    民    國    97    年    2    月    20     日
                     民事第一庭    審判長法  官  陳順珍
                                         法  官  林南薰
                                         法  官  林佑珊
以上正本係照原本作成。
如對本判決上訴，須於判決送達後20日內向本院提出上訴狀
中    華    民    國    97    年    2    月    20     日
                                         書記官  李慧娟


司法院資訊處製作；財團法人民間司法改革基金會備份。
